臺灣臺中地方法院民事判決　95年度訴字第1437號
原　　　告　乙○○
訴訟代理人　李效文律師
複代理人　　己○○
被　　　告　丁○○
訴訟代理人　甲○○
訴訟代理人　李仲景律師
複代理人　　戊○○
上當事人間返還停車位事件，本院於民國96年7月19日言詞辯論
終結，判決如下：
    主    文
原告之訴駁回。
訴訟費用新台幣陸仟伍佰元由原告負擔。
    事實及理由
一、原告起訴主張：
  訴外人即原告之岳母沈何瑞玉於民國83年間，經由法院拍賣
    取得原為訴外人丙○○所有，門牌號碼台中市○○街384號
    10樓之4，建號為台中市○區○○○段841 9號區分所有建物
    （下稱系爭建物），權利範圍全部，及系爭建物坐落基地即
    台中市○區○○○段808地號土地，應有部分則為207/10000
    ；上開共同使用部分另編建號8428號，面積為1498.92平方
    公尺，權利範圍為應有部分359/10000。嗣於91年11月13 日
    系爭建物以買賣為原因移轉登記予原告所有。
  丙○○於78年8月間，向起造人弘茂建設股份有限公司（下
    稱弘茂公司）購買系爭建物時，另購買地下一樓停車場編號
    22號停車位（下稱系爭停車位）之使用權。則沈何瑞玉依強
    制執行程序拍賣取得系爭建物時，自應包括系爭停車位。詎
    丙○○竟於81年4月14日將系爭車位出售予訴外人莊欽智，
    莊欽智又於94年9月間將系爭車位贈與予被告。
  系爭建物地下室停車場公共設施部分全體住戶有分管契約。
    丙○○買賣系爭停車位並未依照分管協議契約規定辦理公共
    設施地下室應有部分移轉登記，依法不具對抗共有人之效力
    。被告因贈與關係依分管契約取得系爭停車位，依大法官會
    議釋字第349號解釋意旨，無善意第三人之適用。
  綜上，原告爰依民法第767條、第821條、第184條第1項之規
    定，提起本訴。並聲明：被告應將坐落台中市○○○段第80
    8、815號土地上建號8428即門牌號碼台中市○○街384號等
    建物（陽光綠意公寓大廈）之地下室編號22號停車位，遷交
    予原告及其他共有人全體。
二、被告則以：
  伊是陽光綠意公寓大廈之區分所有權人。系爭停車位是丙○
    ○於81年4月14日以新台幣600,000元出售予莊欽智，莊欽智
    又於94年9月間將系爭停車位贈與予伊。系爭停車位非法定
    停車位，可以單獨自由買賣，無須為應有部分之登記。原告
    無法證明沈何瑞玉經法院拍賣取得丙○○所有主建物及公共
    設施應有部分時，亦取得系爭停車位之使用權。
  按區分所有建物之共用部分，除法令另有規定外，應隨同各
    相關專有部分移轉，土地登記規則第94條定有明文，又此係
    區分所有權與公共設施利用權一體性之具體明文，是以，「
    專有部分」與「共用部分之應有部分」應一併移轉，惟因系
    爭停車位屬約定專用部分，本質為使用權，係隨分管契約變
    動，變動結果，僅係共用部分「約定專用或分管主體」之變
    更，原則上，喪失系爭停車位之原分管主體，並不喪失其共
    用部分之應有部分，取得系爭停車位之新分管主體，亦不增
    加共用部分之應有部分，雖「專有部分」與「共用部分之應
    有部分」之變動，連帶可能使受讓者繼受分管主體；但在受
    讓前，讓與者若將系爭停車位讓與其他區分所有權人，則因
    分管契約之變動，使讓與者喪失停車位之分管地位，此時受
    讓專有部分之人，雖同時亦受讓共用部分之應有部分，但並
    未取得停車位之使用權。從而，「專有部分」與「共用部分
    之應有部分」雖須一併移轉，但約定專用之停車位使用權，
    並不當然隨同移轉。被告合法取得系爭停車位使用權，雖共
    用部分之應有部分未移轉登記予被告，依上開說明，亦非無
    權使用。
  司法院大法官會議第349號號解釋文：「最高法院48年台上
    字第1065號判例認為『共有人於其他共有人訂立共有物分管
    之特約後，縱將其應有部分讓與第三人，其分管契約對於受
    讓人繼續存在。』就維持法律秩序之安定性而言，固有其必
    要，惟應有部分之受讓人若不知悉有分管契約，亦無可得而
    知之情形，受讓人仍受讓與人所訂分管契約之拘束，有使善
    意第三人受不測損害之虞，與憲法保障人民財產權之意旨有
    違，首開判例在此範圍內，嗣後應不再援用。」之反面解釋
    ，受讓人須在不知悉有分管契約或無可得知分管契約之情形
    ，始可主張自己善意，不受前手及其他共有人分管契約之拘
    束。本件原告對於系爭停車位之分管契約既已知悉，且係可
    得而知分管契約之情形，自不得主張其為善意。
  綜上，原告之請求無理由。並聲明：原告之訴駁回。
三、下列事項為兩造所不爭執：
  丙○○於78年間，向弘茂公司購得陽光綠意公寓大廈門牌號
    碼：台中市○○街384號10樓之4之房屋專有部分及系爭停車
    位之使用權。
  陽光綠意公寓大廈地下室停車位公共設施全體共有人間存有
    分管契約。
  丙○○於81年4月14日將系爭停車位使用權出售予莊欽智。而
    莊欽智於94年9月間贈與予被告。
  台中市○○街384號10樓之4之房屋專有部分及公共設施部分
    ，於83年間由沈何瑞玉經法院拍賣取得，並於91年間移轉所有
    權登記予原告。
  原告自91年間迄今均無法使用系爭停車位。
  被告就系爭停車位沒有辦理公共設施應有部分增加登記。
四、本院判斷：
    本件原告主張被告使用之系爭停車位係非法占用而請求交付
    該停車位等情，為被告所否認，並以前揭詞置辯。是本件應
    審究者厥為：(一)沈何瑞玉經法院拍賣取得系爭建物及公共設
    施是否包括系爭停車位？(二)被告是否無權占有系爭停車位？
    經查：
(一)、原告為門牌號碼：台中市○○街384號10樓之4區分所有建物
    所有權人，被告為門牌號碼：台中市○○街384號6樓之2區
    分所有建物之所有權人；原告與被告各別擁有該大廈之共同
    使用部分，係另編8428建號，面積為1498.9 2平方公尺，原
    告之權利範圍為359/10000，被告之權利範圍為277/10000；
    又系爭停車位係設置於上開共同使用部分上，為兩造所不爭
    執，是兩造均為系爭大廈之區分所有權人且為該共同使用部
    分之共有人，即堪認定。
(二)、按公寓大廈之共用部分，係指公寓大廈專有部分以外之其他
    部分及不屬專有之附屬建築物，而供共同使用者而言；各區
    分所有權人按其共有之應有部分比例，對建築物之共用部分
    及其基地有使用收益之權，但另有約定者從其約定，公寓大
    廈管理條例第3條第4款、第9條第1項分別定有明文。而所謂
    另有約定者，包括同法第3條第5款所定共用部分經約定供特
    定區分所有權人使用之約定專用部分在內。是公寓大廈之公
    共設施，倘經區分所有權人約定為特定區分所有權人專用，
    則該區分所有權人使用該特定專用部分，即屬有權使用。次
    按公寓大廈之地下室停車位，有僅就地下室停車位部分獨立
    編列建號而不與其他公共設施編列同一建號者；有與其他公
    共設施（例如頂樓等）共同編列同一建號者。前述第一種地
    下室停車位，倘區分所有權人不需停車位，即不須購買該地
    下室共同使用部分即該獨立建號之應有部分；第二種地下室
    停車位因全部公共設施編列同一建號，屬同一不動產，則區
    分所有權人縱未購買停車位，惟因持有公共設施應有部分，
    而應有部分係抽象存在於全部共有物上，故其應有部分亦及
    於地下室停車位部分。又按公寓大廈各區分所有權人（公共
    設施之共有人）對於停車空間等公共設施部分，如已協議依
    分管契約由特定共有人占有使用公共設施之特定部分，其約
    定分管之內容，不以按共有人之應有部分比例為限，特定共
    有人單獨占有使用部分較應有部分換算為多為少，均無不可
    （參見公寓大廈管理條例第9條第1項但書）。是公寓大廈各
    區分所有權人（公共設施之共有人）間變更分管契約內容，
    改定特定公共設施（如特定停車位）之使用權人時，自不以
    同時移轉調整公共設施之應有部分為必要。查：本件「陽光
    綠意公寓大廈」地下室停車場經台中市政府核准之停車位有
    17個，且均為法定停車位，系爭編號22號停車位並非合法之
    停車位，有台中市政府96年6月15日府都管字第0960129182
    號函附於本院卷可憑。而觀系爭公寓大廈全部公共設施只編
    列一個建號即8428號，而地下室停車位係附屬於上開建號建
    物上，則包括停車位之共同使用部分係屬全體住戶所共有，
    自為上開所述第二種停車位之性質。是系爭停車位既係共同
    使用部分，若無將之約定由何共有人專用，自應為全體住戶
    所共有。易言之，系爭大樓何共有人得專用系爭停車位，端
    視該大樓是否訂有分管協議（契約）而定，即以停車位證明
    書或文件，來表彰約定專用部分誰屬，而定何共有人有使用
    管理系爭停車位之權利。本件系爭建物地下室停車場全體住
    戶間有分管之約定，已據證人即系爭公寓大廈管理委員會總
    幹事甲○○於本院審理時證述明確（見本院96年3月12日言
    詞辯論筆錄），復有陽光綠意公寓大廈管理委員會組織章程
    及住戶規約、原告所提出之管理室繪製地下停車場停車位使
    用一覽圖、車位使用人登記表附卷可憑，且為兩造所不爭執
    ，是陽光綠意公寓大廈之全體住戶就地下室停車場之使用自
    應依分管契約之約定使用。是原告抗辯莊欽智及被告受讓系
    爭停車位未一併移轉公共設施之應有部分，違反分管契約之
    約定，其受讓為不合法云云，自無可採。
(三)、原告主張沈何瑞玉於83年間經由法院拍賣取得丙○○主建物
    之所有權及公共設施應有部分時，應包括系爭停車位持分云
    云。惟查本院執行處拍賣公告中未記載附有停車位，有本院
    依職權調取本院83 年度執字第3812號卷核閱無誤，是法院
    拍賣公告內既未記載附有停車位，則系爭停車位是否屬於拍
    賣範圍，已非無疑。自不能憑拍賣公告中記載包括公共設施
    應有部份即認為其拍得之不動產包括系爭停車位之使用權。
    而原告所提出之土地及建物謄本，僅足證明沈何瑞玉有因法
    院拍賣取得該建物及公共設施之應有部分，惟該謄本上並未
    記載原告有因拍賣取得系爭停車位使用權之事實，亦難依該
    等登記文件，即認原告就系爭停車位具專有使用權存在。丙
    ○○於81年4月14日將系爭停車位使用權轉讓予莊欽智，莊
    欽智復於94年9月間贈與予被告，有原告不爭執之系爭停車
    位使用權利證明書、停車位轉讓契約書及陽光綠意大廈車位
    記錄資料影本在卷可證（附於本院95年度中簡字第2324號卷
    第33頁、第34頁、第35頁、第39頁），可見系爭停車位自81
    年4月14日已改由莊欽智分管，更於94年9月再改由被告分管
    甚明。丙○○所有主建物之所有權及公共設施應有部分359/
    10000，於其出讓系爭停車位予莊欽智後，雖經臺中地院民
    事執行處查封拍賣，由沈何瑞玉拍得，查封時丙○○並仍為
    前開公共設施建物之共有人，但其於查封前既已依共有人分
    管約定，轉讓系爭停車位使用權予莊欽智，則查封時，丙○
    ○對系爭停車位已無分管占有使用之權利。
(四)、又「最高法院48年台上字第1065號判例認為『共有人於其他
    共有人訂立共有物分管之特約後，縱將其應有部分讓與第三
    人，其分管契約對於受讓人繼續存在。』就維持法律秩序之
    安定性而言，固有其必要，惟應有部分之受讓人若不知悉有
    分管契約，亦無可得而知之情形，受讓人仍受讓與人所訂分
    管契約之拘束，有使善意第三人受不測損害之虞，與憲法保
    障人民財產權之意旨有違，首開判例在此範圍內，嗣後應不
    再援用。」司法院大法官會議第349號解釋可資參照。依該
    解釋，共有人於訂立共有物之分管契約後，如其中一人將其
    應有部分讓與第三人，若受讓人知悉有分管契約，或有可得
    而知之情形，仍應受分管契約之拘束，並非共有人中有將應
    有部分移轉他人致所有人有所變更時，分管契約即失效力。
    次按共有物分管契約不以共有人明示之意思表示為限，共有
    人默示之意思表示，亦包括在內。而所謂默示之意思表示，
    係指依共有人之舉動或其他情事，足以間接推知其效果意思
    者而言。倘地下室登記為共有，由共有人全體劃分停車位分
    別停車使用者，應視為全體共有人就該地下室有分管之約定
    （最高法院87年度台上字第1359號、81年度台字第1060 號
    判決意旨參照）。另揆諸公寓大廈管理條例第24條第1項規
    定：「區分所有權之繼受人，應於繼受前向管理負責人或管
    理委員會請求閱覽或影印第35條所定之文件，並應於繼受後
    遵守原區分所有權人依本條例或規約所定之一切權利義務事
    項。」。則本院83年度執字第3812號就拍賣系爭丙○○所有
    之建物及公共設施之拍賣公告，並未記載拍賣標的含停車位
    。沈何瑞玉於投標前，理應依上開規定自行查明拍賣標的物
    是否含停車位。原告未為上開行為，以為拍賣標的含系爭停
    車位，自難認其是善意，是其應受分管契約之拘束。
五、綜上所述，被告乃系爭停車位所在公寓大廈即陽光綠意公寓
    大廈之住戶，本係該大廈公共設施（含停車位）之共有人，
    既因受讓系爭停車位使用權（即變更公共設施分管契約），
    而依分管契約取得系爭停車位之單獨使用權利，並非無權占
    有。從而原告基於民法第767條、第821條及第184條之法律
    關係，請求被告返還系爭停車位予原告及其他共有人，為無
    理由，應駁回其訴。
六、本件事實已臻明確，兩造其餘攻防禦方法及陳述，經審酌後
    ，核與結論無涉，爰不一一述，併此敘明。
七、訴訟費用負擔之依據：民事訴訟法第78條。
中　　華　　民　　國　　96　　年　　8　　月　　2   　日
                  民事第三庭   法  官  謝慧敏
正本係照原本作成。
如對本判決上訴，須於判決送達後20日內向本院提出上訴狀。
中　　華　　民　　國　　96　　年　　8　　月　　2   　日
                                書記官
